ACORDAO-COMPLETO-2437298

ACÓRDÃO 539/2021 ATA 8/2021 - PLENÁRIO

VISTO, relatado e discutido este pedido de reexame interposto pela Controladoria-Geral da União, por intermédio da Advocacia-Geral da União, contra o Acórdão 2.925/2017, mantido pelo Acórdão 3.076/2019 (embargos de declaração) , ambos do Plenário. 
	ACORDAM os ministros do Tribunal de Contas da União, reunidos em sessão do Plenário, diante das razões expostas pelo Relator e com fundamento nos arts. 48 da Lei 8.443/1992 e 286 do Regimento Interno, em:
9.1. conhecer do pedido de reexame;
9.2. preliminarmente ao julgamento do mérito, deferir pleito da Petrobrás, admitir aquela empresa nos autos e conceder-lhe prazo de 15 (quinze) dias, a contar da notificação desta decisão, para manifestar-se, em sede de contrarrazões, acerca das alegações constantes do apelo interposto pela CGU;
9.3. dar ciência desta deliberação à Advocacia-Geral da União, à Controladoria-Geral da União e à Petróleo Brasileiro S.A., com a informação de que a íntegra do Relatório e do Voto que a fundamentaram pode ser obtida no endereço www.tcu.gov.br/acordaos.

Pedido de reexame interposto contra acórdão que fez determinações em processo de acompanhamento da negociação e da celebração de acordo de leniência, nos termos da Lei 12.846/2013 (Lei Anticorrupção - LAC).

Advocacia-Geral da União, Controladoria-Geral da União e Petróleo Brasileiro S.A.

3. Recorrente: Advocacia-Geral da União (CNPJ 26.994.558/0001-23), em nome da Controladoria-Geral da União.

Ministro Benjamin Zymler.

13.1. Ministros presentes: Ana Arraes (Presidente), Walton Alencar Rodrigues, Benjamin Zymler (Revisor), Augusto Nardes, Aroldo Cedraz, Raimundo Carreiro, Bruno Dantas, Vital do Rêgo e Jorge Oliveira (Relator).
13.2. Ministros-Substitutos presentes: Augusto Sherman Cavalcanti, Marcos Bemquerer Costa e Weder de Oliveira.

ACORDAO-COMPLETO-2515750

Acórdão 1259/2022 - Plenário

JORGE OLIVEIRA

Ministro Vital do Rêgo.

Adoto como parte inicial do relatório a instrução da Secretaria de Recursos (Serur) , que contou com a anuência de diretor daquela unidade técnica (peças 303 e 304) :
"INTRODUÇÃO
		Cuida-se de pedido de reexame em processo de acompanhamento interposto pela União (Ministério da Transparência, Fiscalização e Controladoria-Geral da União) , insurgindo-se contra o Acórdão 2925/2017-TCU-Plenário (peça 208) , mantido, em sede de julgamento de embargos declaratórios, pelo Acórdão 3076/2019-TCU-Plenário (peça 265) , ocasião em que a Corte determinou ao órgão a instauração de processos administrativos de responsabilização de reparação integral do dano (PAERID) e a adoção de medidas para o registro audiovisual de reuniões celebradas com empresas interessadas na celebração de acordo de leniência (itens 9.2.1 e 9.2.2 do decisum) .
2.	Eis o extrato da decisão recorrida (Acórdão 2925/2017-TCU-Plenário - peça 208) :
VISTOS, relatados e discutidos estes autos de acompanhamento destinado a apurar a legalidade, legitimidade e a economicidade dos atos praticados pelo Ministério da Transparência e Controladoria-Geral da União (CGU) e Advocacia-Geral da União (AGU) ante a negociação e celebração de acordo de leniência, nos termos da Lei 12.846/2013 (Lei Anticorrupção - LAC) .
	ACORDAM os Ministros do Tribunal de Contas da União, reunidos em Sessão do Plenário, diante das razões expostas pelo Relator, e com fundamento nos arts. 70 e 71, inciso II, da Constituição Federal, e do § 1º do art. 1º da IN-TCU 74/2015, em:
	9.1. considerar atendidos os requisitos contidos no art. 16 da Lei 12.846/2013 da Minuta Final encaminhada a este Tribunal de Contas relativa às etapas I e II previstas no art. 1º da IN-TCU 74/2015 no presente processo de celebração de Acordo de Leniência;
	9.2. determinar ao Ministério da Transparência e Controladoria-Geral da União (CGU) que:
	9.2.1. instaure, no prazo de 30 (trinta) dias, os processos administrativos específicos de reparação integral do dano (PAERID) para cada processo administrativo de responsabilização (PAR) instaurado, nos termos do art. 13 da Lei 12.846/2013;
	9.2.2. adote, no prazo de 30 (trinta) dias, medidas com vistas a registrar de forma audiovisual todas as reuniões com as empresas candidatas a celebração de leniência, com vistas a possibilitar a avaliação sobre a legalidade, legitimidade e economicidade dos termos negociados, em homenagem também aos princípios administrativos do formalismo moderado, da impessoalidade e da indisponibilidade do interesse público;
	9.3. realizar diligência junto ao Ministério da Transparência e Controladoria-Geral da União (CGU) para que informe, em relação ao Acordo de que trata este processo:
	9.3.1. em que momento processual houve a suspensão do processo administrativo de responsabilização;
	9.3.2. se a suspensão do processo impediu a apuração de outras infrações;
	9.3.3. se a suspensão do PAR implicou apenas a ausência de notificação da empresa para apresentação de defesa;
	9.4. notificar as partes celebrante, interveniente e colaboradoras, nos termos do § 6º do  art. 179 do Regimento Interno do TCU, sob as perspectivas das competências afetas ao controle externo exercido pelo TCU, que prevalece nesta Corte os seguintes entendimentos:
	9.4.1. o prazo de dez dias estabelecido no art. 2º, § 1º, da IN-TCU 74/2015, refere-se apenas para eventuais alterações na proposta de acordo já apreciada por este Tribunal;
	9.4.2. a CGU deverá sistematizar, para o acordo de leniência firmado, as informações angariadas junto às empresas colaboradoras e encaminhar ao TCU o resultado das apurações dos indícios de irregularidades que não estejam acobertadas pelo manto protetivo delineado no escopo das infrações reconhecidas nos acordos celebrados;
	9.4.3. a CGU deverá encaminhar ao TCU o resultado do processo administrativo específico de reparação integral do dano, matéria de competência de pronunciamento final desta Corte de Contas;
	9.4.4. nos termos da cláusula 15.4 da minuta de Acordo, a CGU deverá encaminhar ao TCU todas as informações e documentos utilizados no processo de negociação e celebração, os quais poderão subsidiar procedimentos ou processos administrativos sujeitos à jurisdição própria do controle externo, desde que se relacionem a fatos não admitidos no escopo do Acordo;
	9.4.5. nos termos da cláusula 11.8, informar à colaboradora que os valores registrados em título executivo decorrente de condenações proferidas pelo TCU não poderão ser abatidos do montante fixado como reparação de danos no Acordo celebrado, exceto se derivados dos mesmos fatos, circunstâncias e condutas abrangidas pelo Acordo em apreço;
	9.4.6. no exercício de suas competências constitucionais, poderá o TCU revisitar o substrato fático e jurídico apresentado pelas partes celebrantes e interveniente de forma a assegurar a efetividade de suas decisões, sobretudo no tocante ao ressarcimento integral do dano; e
	9.4.7. o conjunto probatório recebido da colaboradora poderá ser utilizado contra ela desde que se relacione a fatos não admitidos no escopo do Acordo;
	9.5. classificar a presente deliberação, bem como os autos do processo  com o grau de sigilo 'reservado', nos termos do art. 23, inciso VIII, da Lei 12.527/2011 (Lei de Acesso à Informação) , c/c § 6º do art. 16 da Lei 12.846/2013 (Lei Anticorrupção) , até a efetivação do respectivo acordo de leniência, salvo no interesse das investigações e do processo administrativo, com acesso somente aos servidores que irão desenvolver atividades relacionadas ao desenvolvimento destes autos, bem como aos órgãos e interessados que tenham sido reconhecidos como parte no processo; 
	9.6. determinar à Secretaria das Sessões que torne públicos, por meio da extração de excerto de ata a ser juntado aos autos, os seguintes subitens do presente Acórdão: 9.2, 9.2.1, 9.2.2, 9.4, 9.4.1, 9.4.2, 9.4.3, 9.4.6, 9.4.7, 9.5 e 9.7; e
	9.7. encaminhar cópia desta deliberação às partes interessadas.
Acórdão 3076/2019-TCU-Plenário (peça 265) 
VISTOS, relatados e discutidos estes embargos de declaração opostos pela Advocacia-Geral da União (AGU) contra o Acórdão 2925/2017-TCU-Plenário;
ACORDAM os Ministros do Tribunal de Contas da União, reunidos em Sessão Extraordinária do Plenário de caráter reservado, ante às razões expostas pelo Relator, em:
	9.1. conhecer dos presentes embargos de declaração, com fundamento no art. 34 da Lei 8.443/1992, para, no mérito, acolhê-los parcialmente, de modo a prestar os esclarecimentos constantes no voto condutor deste acórdão; 
	9.2. dar ciência desta deliberação à embargante e aos interessados; e
	9.3. restituir os autos à SeinfraOperações para prosseguimento do feito.
HISTÓRICO
3.	Na origem, foi instaurado processo de acompanhamento para avaliação da legalidade, legitimidade e economicidade do acordo de leniência firmado com SBM Offshore, em observância ao procedimento formal previsto na IN 74/2015 e na Lei 12.846/2013 (Lei Anticorrupção) , em relação a atos lesivos à Petrobras praticados pelo proponente.
4.	A Corte concluiu, no que concerne à discussão em sede de recurso, pela necessidade de abertura de PAERID (art. 13 da Lei 12.846/2013) a ser instaurado pela CGU (itens 118-122 do Voto condutor do acórdão) , bem como a necessidade de registro audiovisual das reuniões realizadas com as empresas proponentes de acordo de leniência (itens 146-148 do Voto condutor do acórdão) .
EXAME DE ADMISSIBILIDADE
5.	Nenhuma divergência a ser apontada no exame de admissibilidade realizado pela SeinfraOperações (peças 278-280) e acolhido pela e. Relatora Min. ANA ARRAES (peça 285) .
EXAME DE MÉRITO
6.	Delimitação
7.	É objeto do recurso analisar a competência para instauração do processo administrativo específico de reparação integral do dano, bem como a possibilidade de determinação do registro audiovisual das reuniões conduzidas no âmbito dos acordos de leniência.
8.	Da autoridade competente para instauração do processo de tomada de contas especial (instauração de PAERID) 
9.	Alega o recorrente que a determinação do Tribunal de Contas da União deveria ser dirigida à autoridade competente, sendo que a competência da CGU estaria limitada apenas à expedição de certificado e relatório de auditoria, uma vez que a competência instauradora da CGU seria apenas residual (subsidiária) .
10.	Entende que a competência instauratória seria do órgão ou entidade afetos ao fato e à lesão apurada. Indica a existência de uma faculdade subsidiária da CGU para o exercício das atribuições contidas no art. 13, § 1o, do Decreto 8.420/2015.
11.	Afirma que a avocação do processo administrativo de responsabilização não implicaria uma avocação automática da competência de instauração do procedimento de tomada de contas especial, estando sujeito a um juízo de discricionariedade para a avocação da tomada de contas especial.
12.	Salienta a inexistência de competência na Portaria 3.553/2019 (Regimento Interno da CGU) para a instauração de tomadas de contas especiais, nos termos dos arts. 26, 31 e 35 daquele regramento infra legal.
13.	Aponta a inexistência de condições materiais e de pessoal para que a determinação de instauração seja cumprida pela CGU, uma vez que a Diretoria de Responsabilização de Entes Privados contaria com apenas 18 servidores para o exercício da totalidade das atividades, não havendo notícia de instauração de tomada de contas especial na CGU em outras oportunidades.
14.	Assevera que a instauração de processo administrativo de responsabilização não implicaria de forma necessária a instauração de procedimento de reparação de dano, na medida em que que seria necessária a apuração de eventual ocorrência de dano ao erário, não sendo imprescindível a instauração pela CGU do procedimento de reparação do dano (TCE) .
Análise
15.	Inexiste discussão nos autos quanto ao fato de que o 'processo administrativo específico de reparação integral do dano', expressão empregada no art. 13 da Lei 12.846/2013, se refere, na esfera federal e no âmbito do Tribunal de Contas da União, ao processo de tomada de contas especial contido no art. 8o da Lei 8.443/92, verbis:
Lei 12.846/2013
Art. 13. A instauração de processo administrativo específico de reparação integral do dano não prejudica a aplicação imediata das sanções estabelecidas nesta Lei. 
Parágrafo único. Concluído o processo e não havendo pagamento, o crédito apurado será inscrito em dívida ativa da fazenda pública. 
Lei 8.443/92
Art. 8° Diante da omissão no dever de prestar contas, da não comprovação da aplicação dos recursos repassados pela União, na forma prevista no inciso VII do art. 5° desta Lei, da ocorrência de desfalque ou desvio de dinheiros, bens ou valores públicos, ou, ainda, da prática de qualquer ato ilegal, ilegítimo ou antieconômico de que resulte dano ao Erário, a autoridade administrativa competente, sob pena de responsabilidade solidária, deverá imediatamente adotar providências com vistas à instauração da tomada de contas especial para apuração dos fatos, identificação dos responsáveis e quantificação do dano.
16.	Ora, no plano infralegal, as normas relevantes para a análise da competência da autoridade de instauração (de TCE e de Paerid) são a Instrução Normativa 71/2012 do TCU, que dispõe sobre a instauração, a organização e o encaminhamento ao Tribunal de Contas da União dos processos de tomada de contas especial, e a Instrução Normativa 74/2015 e 83/2018 do TCU, que regem a organização, no Tribunal de Contas da União, do processo de celebração de acordo de leniência pela administração pública federal, nos termos da Lei 12.846/2013.
17.	Observa-se que todas as normas em comento não apresentam a definição precisa do termo 'autoridade administrativa competente', razão pela qual se exige um esforço exegético para a particularização do conceito legal, especialmente para a determinação da autoridade competente nas discussões envolvidas nos acordos de leniência firmados pela CGU.
18.	Embora a IN 74/2015 não defina o conceito de autoridade competente, a norma relaciona as atribuições da autoridade administrativa competente, particularmente, nos arts. 15 e 16, verbis:
Art. 15. A autoridade competente deve:
I - registrar nos cadastros de devedores e nos sistemas de informações contábeis, especialmente no previsto na Lei nº 10.522, de 19 de julho de 2002, as informações relativas ao valor do débito e à identificação dos responsáveis;
II - dar ciência da providência indicada no inciso anterior ao responsável;
III - registrar e manter adequadamente organizadas as informações sobre as medidas administrativas adotadas com vistas à caracterização ou elisão do dano;
IV - (Revogado) (Instrução Normativa nº 76, de 23/11/2016, DOU de 12/12/2016) 
Art. 16. A autoridade competente providenciará baixa da responsabilidade pelo débito se o Tribunal de Contas da União:
I - considerar elidida a responsabilidade pelo dano inicialmente imputada ao responsável;
II - considerar não comprovada a ocorrência de dano;
III - arquivar o processo por falta de pressupostos de instauração ou desenvolvimento regular;
IV - considerar iliquidáveis as contas;
V - der quitação ao responsável pelo recolhimento do débito; ou
VI - arquivar a tomada de contas especial com fundamento no art. 7º, inciso II, desta Instrução Normativa.
Parágrafo único. Na hipótese de o Tribunal de Contas da União concluir por débito de valor diferente daquele originalmente apurado, incumbe à autoridade competente efetuar os ajustes adicionais que se façam necessários com relação às medidas indicadas no art. 15 desta Instrução Normativa.
19.	Portanto, é incontornável o fato de que a autoridade competente é aquela entidade responsável pela caracterização do débito na totalidade dos seus aspectos: a existência do débito (an debeatur) , o credor (cui debeatur) , o devedor (quis debeat) , a prestação devida (quid debeatur) e a quantidade devida (quantum debeatur) , bem como o oferecimento da quitação (ato jurídico de liberação do devedor, nos termos do art. 319 do Código Civil) .
20.	No presente caso, considerando que a entidade lesada é a Petrobras (Petróleo Brasileiro S.A.) , a competência de instauração do processo de tomada de contas especial também deve ser daquela entidade, uma vez que a possibilidade de caracterização do débito e o eventual reconhecimento da quitação é daquela entidade da administração indireta, sendo que a instauração pela CGU deveria subsistir apenas pelo exercício eventual da avocação, nos termos do art. 8o, § 2o, da Lei 12.846/2013.
21.	Observando os fundamentos contidos na análise realizada pela SeinfraOperações e acolhidos no voto condutor (peça 233, p. 5-7, itens 29-36) , os argumentos ali contidos se referem à existência da competência genérica de instauração da CGU, sem se atentar ao fato de que as normas regimentais da CGU se referem apenas aos próprios débitos relativos aos recursos de titularidade daquele órgão, não resolvendo a questão em relação ao procedimento para apuração de débito decorrente de acordos de leniência.
22.	Não deve causar estranheza a atribuição da competência instauratória a uma entidade da administração indireta, uma vez que a Jurisprudência da Corte admite a possibilidade de instauração de TCE por entidade da administração indireta, quando observado o conluio com servidor da Administração Indireta, verbis:
SÚMULA TCU 187: Sem prejuízo da adoção, pelas autoridades ou pelos órgãos competentes, nas instâncias, próprias e distintas, das medidas administrativas, civis e penais cabíveis, dispensa-se, a juízo do Tribunal de Contas, a tomada de contas especial, quando houver dano ou prejuízo financeiro ou patrimonial, causado por pessoa estranha ao serviço público e sem conluio com servidor da Administração Direta ou Indireta e de Fundação instituída ou mantida pelo Poder Público, e, ainda, de qualquer outra entidade que gerencie recursos públicos, independentemente de sua natureza jurídica ou do nível quantitativo de participação no capital social.
23.	Um aspecto concreto que deve destacado é que os órgãos da Administração mantêm estruturas de comissões de tomada de contas especiais proporcionais ao volume de recursos geridos pela entidade, razão pela qual se mostra razoável a atribuição da responsabilidade de processamento da fase interna do processo de TCE à Petrobras, ao invés da atribuição direta à Controladoria-Geral da União, pela existência de um aparato adequado à investigação pretendida.
24.	Da obrigação do registro audiovisual de reuniões de acordo de leniência realizadas pela CGU para análise da legalidade do acordo firmado
25.	Alega o recorrente a ausência de indicação de uma forma legal específica para o registro das reuniões de negociação de acordo de leniência, nos termos do art. 2o, VII, IX, e 22, §1o, da Lei de Procedimento Administrativo (Lei 9.784/99) , havendo discricionariedade da Administração para a escolha da melhor forma de registrar os atos administrativos, não tendo o TCU competência para determinar medidas na esfera de discricionariedade da Administração.
26.	Afirma que a atual prática de registro das reuniões já permitiria a avaliação dos requisitos legais de celebração do acordo, como exemplificado no presente julgamento, dispensando o registro audiovisual das reuniões realizadas.
27.	Indica a antieconomicidade da medida de registro audiovisual em função do custo de aquisição de equipamentos, o desincentivo à fluidez da negociação, a informalidade no ambiente negocial, a inocuidade da medida pela possibilidade de encontros clandestinos, o aumento da incerteza sobre a segurança e o sigilo das negociações.
28.	Aponta a necessidade de segurança decorrente do art. 16, § 7o, da Lei 12.846/2013, no sentido da preservação do ambiente de sigilo, particularmente em função da obrigação de devolução da totalidade dos documentos (art. 35, do Decerto 8.420/2015) .
Análise
29.	Do ponto de vista principiológico, Celso Antônio Bandeira de Mello afirma de forma categórica a incidência do princípio da ampla instrução probatória no curso dos procedimentos administrativos, assim descrito, verbis:
 (III) Princípio da ampla instrução probatória, o qual significa, como muitas vezes observam os autores, não apenas o direito de oferecer e produzir provas, mas também o de, muitas vezes, fiscalizar a produção das provas da Administração, isto é, o de estar presente, se necessário, a fim de verificar se efetivamente se efetuaram com correção ou adequação técnica devidas.
 (Celso Antônio Bandeira de Mello, Curso de Direito Administrativo, 16a ed. rev. atual., p. 458) 
30.	Note-se que a possibilidade de fiscalização da instrução probatória deflui dos princípios do contraditório e da ampla defesa, assentes no art. 5o, LV, da Constituição Federal de 1988 e reproduzidos também na norma de regência (Lei 12.846/2013) , verbis:
CF/88
 (...) 
LV - aos litigantes, em processo judicial ou administrativo, e aos acusados em geral são assegurados o contraditório e ampla defesa, com os meios e recursos a ela inerentes;
Lei 12.846/2013
Art. 8º A instauração e o julgamento de processo administrativo para apuração da responsabilidade de pessoa jurídica cabem à autoridade máxima de cada órgão ou entidade dos Poderes Executivo, Legislativo e Judiciário, que agirá de ofício ou mediante provocação, observados o contraditório e a ampla defesa.
 (...) 
Art. 14. A personalidade jurídica poderá ser desconsiderada sempre que utilizada com abuso do direito para facilitar, encobrir ou dissimular a prática dos atos ilícitos previstos nesta Lei ou para provocar confusão patrimonial, sendo estendidos todos os efeitos das sanções aplicadas à pessoa jurídica aos seus administradores e sócios com poderes de administração, observados o contraditório e a ampla defesa.
31.	Do ponto de vista legal, deve ser destacado a existência do art. 367, §5o, do Código de Processo Civil, com aplicação subsidiária ao procedimento administrativo em função do art. 15, do CPC, que possibilita a gravação de audiências, independentemente de autorização dos participantes:
Art. 367. O servidor lavrará, sob ditado do juiz, termo que conterá, em resumo, o ocorrido na audiência, bem como, por extenso, os despachos, as decisões e a sentença, se proferida no ato. 
§ 1º Quando o termo não for registrado em meio eletrônico, o juiz rubricar-lhe-á as folhas, que serão encadernadas em volume próprio. 
§ 2º Subscreverão o termo o juiz, os advogados, o membro do Ministério Público e o escrivão ou chefe de secretaria, dispensadas as partes, exceto quando houver ato de disposição para cuja prática os advogados não tenham poderes. 
§ 3º O escrivão ou chefe de secretaria trasladará para os autos cópia autêntica do termo de audiência. 
§ 4º Tratando-se de autos eletrônicos, observar-se-á o disposto neste Código, em legislação específica e nas normas internas dos tribunais. 
§ 5º A audiência poderá ser integralmente gravada em imagem e em áudio, em meio digital ou analógico, desde que assegure o rápido acesso das partes e dos órgãos julgadores, observada a legislação específica. 
§ 6º A gravação a que se refere o § 5º também pode ser realizada diretamente por qualquer das partes, independentemente de autorização judicial. 
32.	Note-se, portanto, que a previsão da forma escrita contida no art. 22, § 1o, da Lei 9.784/99 é apenas uma exigência mínima nos processos administrativos, não havendo proibição para a realização de degravações das reuniões, por não estar rejeitada a obrigatoriedade de formalização por escrito dos atos, servindo os registros audiovisuais apenas como meio de avaliação da correção e adequação dos instrumentos escritos.
33.	No que concerne à discricionariedade, deve ser observado que a incidência dos princípios do contraditório e da ampla defesa, em se tratando da processualísstica administrativa, indica que a solução proposta pelo TCU importa a máxima efetividade tanto dos direitos subjetivos das partes envolvidas, bem como a possibilidade de análise dos aspectos de legalidade e legitimidade dos acordos firmados, preservando amplamente a competência fiscalizatória do TCU e, por conseguinte, mitigando o espaço de discricionariedade da Administração.
34.	Deve ser notado que, diversamente do que alega o recorrente, a atual pratica adotada pela CGU se demonstrou como falha de instrução do processo administrativo de responsabilização, uma vez que 'a maioria das pró-memórias de reuniões não apresenta nenhum detalhamento do que foi abordado, sendo de pouca ou nenhuma serventia para o controle dos atos praticados' (peça 186, p. 96) .
35.	Portanto, a deficiência nos registros, no caso concreto, importa uma alta dependência das pessoas envolvidas, podendo 'acarretar perda de informações e justificativas, provocando atrasos, insegurança técnica e desperdício de energia e recursos públicos' (peça 186, p. 98) , sendo necessário agregar transparência ao procedimento, uma vez que foi demonstrado que a prática atual é insuficiente para a concretização integral dos princípios do contraditório e ampla defesa, bem como a possibilidade de fiscalização por parte do controle externo.
36.	Não há de se falar em antieconomicidade em se tratando do dispêndio de recursos para o cumprimento da decisão do Tribunal de Contas da União, uma vez que a falta de economia haveria apenas na situação em que a Administração escolhesse uma opção mais onerosa, preterindo uma opção menos onerosa para o atingimento da mesma finalidade pública (auditoria do procedimento de produção probatória) .
37.	No que se refere ao desincentivo à fluidez da negociação e à informalidade no ambiente negocial, deve ser observado que o emprego de meios de registro audiovisual não implica necessariamente uma inibição na exploração da possibilidade dos agentes envolvidos, considerando que a preservação da informalidade é garantida pelo sigilo absoluto nas negociações.
38.	Quanto à inocuidade da medida pela possibilidade de encontros fora do ambiente próprio, deve ser observado que os atos administrativos devem ser praticados no horário normal de funcionamento da repartição e na sede do órgão (art. 23 e 25 da Lei 9.784/99) , sendo que a suposta possibilidade de práticas irregulares por parte de agentes da Administração não deve, de antemão, importar uma fragilização do procedimento de registro das reuniões realizadas.
39.	Por fim, quanto ao alegado aumento da possibilidade de violação do sigilo das negociações, deve ser recordado que os servidores participantes estão submetidos ao dever de sigilo previsto no art. 116, V e VIII, de Lei 8.112/90, bem como o sigilo específico previsto no Decreto 8.420/2015, razão pela qual a possibilidade de eventual violação de sigilo não afasta a obrigação do registro fidedigno das reuniões realizadas.
40.	Note-se que a obrigação de devolução integral dos documentos contida no art. 35 do Decreto 8.420/2015 inclui, com razão, a obrigação de devolução do material registrado em forma audiovisual, uma vez que, em não sendo celebrado um acordo de leniência, não mais subsiste a competência do TCU para apreciação da legalidade e legitimidade, afastando qualquer possibilidade de violação do sigilo das reuniões realizadas.
CONCLUSÕES
41.	O processo administrativo específico de reparação integral do dano, no âmbito do Tribunal de Contas da União, se refere ao processo de tomada de contas especial regido pelo art. 8o da Lei 8.443/92, razão pela qual as regras de competência para instauração do PAERID devem ser extraídas dos normativos apropriados, sendo que a autoridade competente está umbilicalmente ligada à competência para a caracterização do débito e à ofertada quitação, que, no caso particular, é o Petróleo Brasileiro S.A., sendo a competência instauratória da CGU apenas subsidiária.
42.	A Jurisprudência da Corte admite a instauração do processo de TCE por entidades da administração indireta (sociedade de economia mista) na hipótese de conluio praticado pelo particular, devendo ser considerado, no aspecto prático, que as comissões de TCE tem melhor estruturação para o processamento da fase interna, segundo o volume de recursos gerenciados por cada órgão.
43.	Como consectário dos princípios do contraditório e da ampla defesa, a gravação ambiental se mostra solução juridicamente admissível, sendo que a adoção da forma escrita prevista no art. 22, §1o, da Lei 9.784/99 se mostra apenas como elemento mínimo, sem obstar a adoção de outras formas de registro que permitam a fiscalização dos aspectos de legalidade e legitimidade dos acordos, não havendo incompatibilidade com a discricionariedade pela preponderância do princípio constitucional.
44.	A deficiência nos registos escritos, identificada pelo TCU durante a análise de mérito, não é compatível com a necessidade de controle dos atos praticados pela CGU, não sendo possível afirmar a ocorrência de antieconomicidade pela ausência de demonstração da existência de solução menos onerosa. Inexiste desincentivo à fluidez das negociações e à informalidade do ambiente de negociação, uma vez que o sigilo absoluto deve ser preservado, independentemente do registro audiovisual, sendo as partes obrigadas à preservação do sigilo por dever funcional.
PROPOSTA DE ENCAMINHAMENTO
	Deste modo, submete-se à consideração superior a presente análise do pedido de reexame interposto pela Advocacia-Geral da União (Ministério da Transparência, Fiscalização e Controladoria) contra o Acórdão 2925/2017-TCU-Plenário, propondo:
a) 	conhecer o recurso interposto;
b) 	dar provimento parcial ao recurso para tornar insubistente o item 9.2.1 do Acórdão e para determinar à Petrobras a instauração de processo de tomada de contas especial, com a seguinte sugestão de redação:
determinar ao Petróleo Brasileiro S.A. que instaure, no prazo de 30 (trinta) dias, os processos administrativos específicos de reparação integral do dano (PAERID) para cada processo administrativo de responsabilização (PAR) instaurado pela Controladoria-Geral da União, nos termos do art. 13 da Lei 12.846/2013;
c) 	dar ciência ao recorrente da decisão que vier a ser adotada."
2.	Apesar de alinhar-se ao exame procedido pela diretoria técnica, o secretário da Serur teceu algumas observações e sugeriu alterações na proposta de encaminhamento, nos seguintes termos (peça 305) :
	"No exame precedente, o auditor-instrutor, com a anuência do diretor, propôs dar parcial provimento ao recurso, para tornar insubsistente o item 9.2.1 do Acórdão 2925/2017-TCU-Plenário, e determinar à Petrobras que instaure os processos administrativos de reparação integral do dano (PAERID) para cada processo administrativo de responsabilização (PAR) instaurado pela Controladoria-Geral da União, nos termos do art. 13 da Lei 12.846/2013 (LAC, Lei Anticorrupção) .
2. 	Desde já, alinho-me, na essência, ao exame procedido pela Diretoria Técnica, sem prejuízo das observações a seguir e do acréscimo proposto ao final. 
3. 	O ponto central da discussão nesta fase recursal diz respeito à competência desta Corte de Contas para determinar ao Controle Interno a instauração de tomada de contas especial ou do PAERID.
4. 	Com efeito, a LAC e o Decreto 8.420/2015, que a regulamentou, estabelecem a competência concorrente dos órgãos e entidades de origem e da CGU para instaurar e julgar o processo administrativo de responsabilização (PAR) , silenciando quanto ao PAERID: 
LAC: Art. 8º A instauração e o julgamento de processo administrativo para apuração da responsabilidade de pessoa jurídica cabem à autoridade máxima de cada órgão ou entidade dos Poderes Executivo, Legislativo e Judiciário, que agirá de ofício ou mediante provocação, observados o contraditório e a ampla defesa.
§ 1º A competência para a instauração e o julgamento do processo administrativo de apuração de responsabilidade da pessoa jurídica poderá ser delegada, vedada a subdelegação.
§ 2º No âmbito do Poder Executivo federal, a Controladoria-Geral da União - CGU terá competência concorrente para instaurar processos administrativos de responsabilização de pessoas jurídicas ou para avocar os processos instaurados com fundamento nesta Lei, para exame de sua regularidade ou para corrigir-lhes o andamento.
Decreto 8.420/2015: Art. 13. A Controladoria-Geral da União possui, no âmbito do Poder Executivo federal, competência:
I - concorrente para instaurar e julgar PAR; e
II - exclusiva para avocar os processos instaurados para exame de sua regularidade ou para corrigir-lhes o andamento, inclusive promovendo a aplicação da penalidade administrativa cabível.
5.	Apenas a Instrução Normativa TCU 83/2018, em seu art. 1º, faz menção à 'autoridade celebrante do acordo de leniência', que deverá informar ao TCU a instauração do processo administrativo de reparação de dano:
Art. 1º A autoridade celebrante dos acordos de leniência objeto desta instrução normativa deverá, em até cinco dias úteis, informar ao Tribunal de Contas da União a instauração de processo administrativo específico de reparação integral do dano de que trata o art. 13 da Lei 12.846/2013, bem como de procedimento administrativo para celebração de acordo de leniência, previsto no art. 16 do referido diploma legal.
6. 	Faço um pequeno reparo quanto à observação da Diretoria no sentido de que o PAERID, tutelado pela Lei 12.846/2013 e pelas INs TCU 74/2015 e 83/2018, equivale ao processo de tomada de contas especial, regido pela Lei 8.443/1992 e pela IN TCU 71/2012 (item 15 da instrução precedente) . Apesar das similitudes relacionadas ao ressarcimento de prejuízos ao erário são, na realidade, institutos distintos, com consequências também diversas.
7. 	Enquanto no processo administrativo específico de reparação integral do dano, uma vez não havendo pagamento, o crédito apurado é inscrito em dívida ativa da Fazenda Pública (art. 13, parágrafo único, Lei 12.846/2013) , a decisão do TCU em sede de tomada de contas especial que resulte débito e/ou multa constitui título executivo extrajudicial, prescindindo da inscrição em dívida ativa e hábil ao processo de execução judicial (arts. 19 e 24 da Lei 8.443/1992) . 
8. 	Também o PAERID tem sua gênese e epílogo no órgão ou entidade de origem, ou no Controle Interno, enquanto a TCE possui, via de regra, uma fase interna no órgão de origem, com escrutínio no Controle Interno, e uma fase interna no TCU, que culmina com o julgamento e a prolação do título executivo condenatório, se for o caso. 
9. 	No pronunciamento da Diretoria da SeinfraOperações (peça 234) e do Ministro Relator do acórdão que julgou os embargos (peça 266) , houve concordância no sentido de que o PAERID assemelhar-se-ia à fase interna da TCE, quando a matéria for de competência desta Corte de Contas, o que converteria, ao fim e ao cabo, o referido processo em uma tomada de contas especial.
10. 	Esse entendimento teria sido assentado, conforme assinalou a representante do MPTCU (peça 248, p. 4) , no Acórdão 225/2015-TCU-Plenário, relator Ministro José Múcio Monteiro, cuja decisão consignou que, 'em matéria de competência do TCU, o processo administrativo específico de reparação integral do dano a que se refere a lei anticorrupção é o processo de tomada de contas especial'.
11. 	Ainda assim, a própria representante da Procuradoria reconheceu que, caso restem infrutíferas as medidas administrativas tomadas na instauração do PAERID destinadas à caracterização do dano, identificação dos responsáveis e ressarcimento ao erário, poderia vir a ser instaurada pela autoridade competente a tomada de contas especial, no caso de os atos se subsumirem ao art. 8º da Lei 8.443/1992, demonstrando o caráter subsidiário da TCE.
12. 	De todo modo, seja o PAERID caracterizado como fase interna da TCE, seja como processo autônomo vinculado ao PAR, não se identificam nos normativos citados ou em decisão pretérita desta Corte previsão para instauração obrigatória do procedimento primariamente pela CGU. Frise-se que o acordo de leniência foi firmado entre o Ministério da Transparência e Controladoria-Geral da União, AGU, Petrobras e a Empresa SBM Offshore (peças 33 e 38) . 
13. 	Encareço que o princípio da separação dos Poderes, conforme enfatizado pela representante do MPTCU (peça 238, p. 7) , tem, entre seus objetivos, evitar a interferência indevida do controle externo na programação e execução de atividades concernentes aos respectivos controles internos de cada Poder, afastando a possibilidade de determinações desarrazoadas que possam interferir de maneira significativa naquelas programações. 
14. 	Diante disso, considero adequada a proposta da Diretoria Técnica de que o referido processo administrativo de reparação integral do dano seja instaurado pela entidade da Administração Indireta lesada que participou da celebração do referido acordo de leniência, acrescentando-se que, em não sendo instaurado o procedimento no prazo de 30 dias, caberá ao Ministério da Transparência e CGU, subsidiariamente, proceder à instauração do PAERID, por aplicação analógica do art. 8º, § 2º, da Lei Anticorrupção, que trata da instauração e instrução do PAR (transcrito no item 4 deste pronunciamento) .
15. 	Concordo ainda com a manifestação da Diretoria Técnica no sentido de que as normas em comento não apresentam definição precisa do termo 'autoridade administrativa competente', razão pela qual considero adequado que o PAERID seja instaurado primariamente pela entidade da administração indireta lesada, e subsidiariamente pela CGU. Não é despiciendo frisar que como o PAR foi instaurado pela Controladoria-Geral da União, ela detém as informações necessárias para acompanhar e municiar a Petrobras S.A. das informações eventualmente necessárias à caracterização do dano, identificação dos responsáveis e o ressarcimento ao erário, quando da instauração dos respectivos PAERID.
16. 	Também considero pertinentes os argumentos trazidos pela CGU relativos à limitação de seus recursos humanos e materiais, com reduzido quadro de auditores federais para o exercício das atividades relacionadas à responsabilização de entes privados. Com efeito, a Petrobras S.A. dispõe de estrutura robusta de controles internos, compatível com a magnitude dos recursos por ela geridos, para a devida instauração dos PAERID.
17. 	Quanto à obrigação de registro audiovisual das reuniões de acordos de leniência realizados pela CGU, acompanho a proposta da Diretoria Técnica para manter os termos do acórdão, nesse ponto. 
18. 	Por fim, para que haja coerência no acórdão, considero adequado propor também ajuste no subitem 9.4.3, que notificou os interessados sobre o entendimento do TCU quanto ao responsável pelo encaminhamento do resultado do PAERID.
	Assim sendo, submeto o processo à consideração da Relatora, Ministra Ana Arraes, propondo o provimento parcial ao recurso para:
a) 	tornar insubsistente o item 9.2.1 do Acórdão 2925/2017-TCU-Plenário;
b)  	expedir a seguintes determinações:
b.1) 	determinar à Petróleo Brasileiro S.A. que instaure, no prazo de 30 (trinta) dias, os processos administrativos específicos de reparação integral do dano (PAERID) para cada processo administrativo de responsabilização (PAR) instaurado pela Controladoria-Geral da União, nos termos do art. 13 da Lei 12.846/2013;
b.2) 	determinar à Controladoria-Geral da União, por aplicação analógica do art. 8º, § 2º, da Lei 12.846/2013, que instaure os processos referidos no item anterior, no caso de não instauração pela Petrobras no prazo estabelecido, sem prejuízo da aplicação das sanções legais pertinentes previstas na Lei 8.443/1992 aos responsáveis pelas omissão;
c)  	dar nova redação ao subitem 9.4.3 do acórdão recorrido, nos seguintes termos:
9.4.3. o órgão ou a entidade lesada deverá encaminhar ao TCU, com o parecer da CGU, o resultado do processo administrativo específico de reparação integral do dano, matéria de competência de pronunciamento final desta Corte de Contas.'
3.	Ao estarem os autos no gabinete da relatora anterior, ministra Ana Arraes, a Petrobras protocolou petição com o seguinte teor (peça 306) :
	"PETRÓLEO BRASILEIRO S.A. - Petrobras, sociedade de economia mista federal já qualificada nos autos em epígrafe, vem, por sua advogada, expor e, ao final, requerer o que se segue.
	Trata-se de processo de acompanhamento instaurado com base na Instrução Normativa TCU nº 74/2015 e na Lei nº 12.846/2013 (Lei Anticorrupção) , a fim de avaliar a legalidade, legitimidade e economicidade de acordo de leniência firmado entre a União, por intermédio do Ministério da Transparência, Fiscalização e Controladoria-Geral da União (CGU) , e a SBM Offshore em relação aos atos lesivos à Petrobras praticados por aquela empresa.
	No âmbito do referido processo, foi proferido o Acórdão 2925/2017-TCU-Plenário, por meio do qual essa Corte de Contas, dentre outras deliberações, determinou à CGU que instaure processos administrativos específicos de reparação integral do dano (PAERID) , conforme o item 9.2.1 da citada decisão, abaixo transcrito:
	'9.2. determinar ao Ministério da Transparência e Controladoria-Geral da União (CGU) que:
   	9.2.1. instaure, no prazo de 30 (trinta) dias, os processos administrativos específicos de reparação integral do dano (PAERID) para cada processo administrativo de responsabilização (PAR) instaurado, nos termos do art. 13 da Lei 12.846/2013;'
	Tal determinação foi objeto de Pedido de Reexame interposto pela Advocacia Geral da União (AGU) , ainda pendente de julgamento, em que se alega, em suma, a ausência de competência primária da CGU para promover a instauração de PAERID, cabendo ao órgão ou entidade lesados instaurar o referido processo administrativo.
	Ao examinar o mérito do Pedido de Reexame, a Secretaria de Recursos - Serur emitiu Pronunciamento (Peças 303, 304 e 305) em que propôs dar provimento parcial ao recurso para tornar insubsistente o item 9.2.1 do Acórdão 2925/2017-TCU-Plenário e determinar à Petrobras a instauração de processos administrativos específicos de reparação integral do dano (PAERID) para cada processo administrativo de responsabilização (PAR) instaurado pela Controladoria-Geral da União. Por oportuno, transcreve-se abaixo a proposta consolidada da Serur:
'Assim sendo, submeto o processo à consideração da Relatora, Ministra Ana Arraes, propondo o provimento parcial ao recurso para:
a) tornar insubsistente o item 9.2.1 do Acórdão 2925/2017-TCU-Plenário;
b) expedir a seguintes determinações:
b.1) determinar à Petróleo Brasileiro S.A. que instaure, no prazo de 30 (trinta) dias, os processos administrativos específicos de reparação integral do dano (PAERID) para cada processo administrativo de responsabilização (PAR) instaurado pela Controladoria-Geral da União, nos termos do art. 13 da Lei 12.846/2013;
b.2) determinar à Controladoria-Geral da União, por aplicação analógica do art. 8º, § 2º, da Lei 12.846/2013, que instaure os processos referidos no item anterior, no caso de não instauração pela Petrobrás no prazo estabelecido, sem prejuízo da aplicação das sanções legais pertinentes previstas na Lei 8.443/1992 aos responsáveis pelas omissão;
c) dar nova redação ao subitem 9.4.3 do acórdão recorrido, nos seguintes termos: 9.4.3. o órgão ou a entidade lesada deverá encaminhar ao TCU, com o parecer da CGU, o resultado do processo administrativo específico de reparação integral do dano, matéria de competência de pronunciamento
final desta Corte de Contas.'
	Ocorre que a Petrobras não figurava como unidade jurisdicionada no presente processo até recentemente e tampouco foi chamada a se manifestar nos autos sobre o recurso apresentado pela União, de modo que o redirecionamento para a Companhia de determinação originalmente endereçada à CGU deve observar o disposto no artigo 14, caput, da Resolução TCU nº 315/2020, segundo o qual deve ser conferida aos destinatários de deliberações dessa Corte de Contas a oportunidade de apresentar considerações quanto às propostas de determinação elaboradas pelas Unidades Técnicas. Veja-se:
Art. 14. A unidade técnica instrutiva deve oportunizar aos destinatários das deliberações a apresentação de comentários sobre as propostas de determinação e/ou recomendação, solicitando, em prazo compatível, informações quanto às consequências práticas da implementação das medidas aventadas e eventuais alternativas.
	Cite-se, ademais, o artigo 15 da mesma Resolução, segundo o qual as 'propostas finais de deliberação devem considerar as manifestações das unidades jurisdicionadas e, em especial, justificar a manutenção das propostas preliminares caso apresentadas consequências negativas ou soluções de melhor custo-benefício.'
	Por todo o exposto, a Petrobras requer, respeitosamente, a V.Ex.ª que, em observância ao artigo 14 da Resolução TCU nº 315/2020, bem como às garantias constitucionais do contraditório e da ampla defesa, seja-lhe concedida a oportunidade de se manifestar em sede de oitiva acerca da proposta da Secretaria de Recursos contida nos Pronunciamentos constantes das Peças 304, 305 e 306 destes autos, previamente à submissão do processo à deliberação do Colegiado deste Tribunal, inclusive para melhor instrução do processo e em observância ao princípio da eficiência que rege a atuação   dessa Corte."
4.	A relatora anterior, ministra Ana Arraes, incluiu o feito em pauta para julgamento na sessão telepresencial pública do Plenário de 08/12/2020, oportunidade em que, após realização das sustentações orais previstas, o ministro Benjamin Zymler formulou pedido de vista com base no art. 112 do Regimento Interno, com o adiamento automático da apreciação do processo para a sessão do Plenário de 03/02/2020.
5.	Ao retornar a matéria à pauta na última sessão mencionada, já sob os cuidados deste Relator, houve adiamento da apreciação para o dia 10/3/2021, o que terminou por oferecer à Petrobrás oportunidade de apresentar memoriais, nos seguintes termos (peça 324) :
"Trata-se de processo de acompanhamento instaurado com base na Instrução Normativa TCU nº 74/2015 e na Lei nº 12.846/2013 (Lei Anticorrupção) , a fim de avaliar a legalidade, legitimidade e economicidade de acordo de leniência firmado entre a União, por intermédio do Ministério da Transparência, Fiscalização e Controladoria-Geral da União (CGU) , e a SBM Offshore em relação aos atos lesivos à Petrobras praticados por aquela empresa. 
No âmbito do referido processo, foi proferido o Acórdão 2925/2017-TCU-Plenário, por meio do qual essa Corte de Contas, dentre outras deliberações, determinou à CGU que instaure processos administrativos específicos de reparação integral do dano (PAERID) , conforme o item 9.2.1 da citada decisão, abaixo transcrito:
"9.2. determinar ao Ministério da Transparência e Controladoria-Geral da União (CGU) que:
9.2.1. instaure, no prazo de 30 (trinta) dias, os processos administrativos específicos de reparação integral do dano (PAERID) para cada processo administrativo de responsabilização (PAR) instaurado, nos termos do art. 13 da Lei 12.846/2013;"
Por via do Acórdão 3076/2019-TCU-Plenário, o acórdão acima foi mantido após Embargos de Declaração apresentados pela Advocacia Geral da União (AGU) , representando a CGU, não obstante alguns esclarecimentos prestados.
Tal determinação foi objeto de Pedido de Reexame interposto pela Advocacia Geral da União (AGU) , ainda pendente de julgamento, em que se alega, em suma, a ausência de competência primária da CGU para promover a instauração de PAERID, cabendo ao órgão ou entidade lesados instaurar o referido processo administrativo.
Ao examinar o mérito do Pedido de Reexame, a Secretaria de Recursos - Serur emitiu Pronunciamento (Peças 303, 304 e 305) em que propôs dar provimento parcial ao recurso para tornar insubsistente o item 9.2.1 do Acórdão 2925/2017-TCU-Plenário e determinar à Petrobras a instauração de processos administrativos específicos de reparação integral do dano (PAERID) para cada processo administrativo de responsabilização (PAR) instaurado pela Controladoria-Geral da União. Por oportuno, transcreve-se abaixo a proposta consolidada da Serur:
"Assim sendo, submeto o processo à consideração da Relatora, Ministra Ana Arraes, propondo o provimento parcial ao recurso para:
tornar insubsistente o item 9.2.1 do Acórdão 2925/2017-TCU-Plenário; 
b) expedir a seguintes determinações: 
b.1) determinar à Petróleo Brasileiro S.A. que instaure, no prazo de 30 (trinta) dias, os processos administrativos específicos de reparação integral do dano (PAERID) para cada processo administrativo de responsabilização (PAR) instaurado pela Controladoria-Geral da União, nos termos do art. 13 da Lei 12.846/2013; 
b.2) determinar à Controladoria-Geral da União, por aplicação analógica do art. 8º, § 2º, da Lei 12.846/2013, que instaure os processos referidos no item anterior, no caso de não instauração pela Petrobrás no prazo estabelecido, sem prejuízo da aplicação das sanções legais pertinentes previstas na Lei 8.443/1992 aos responsáveis pelas omissão; 
c) dar nova redação ao subitem 9.4.3 do acórdão recorrido, nos seguintes termos: 9.4.3. o órgão ou a entidade lesada deverá encaminhar ao TCU, com o parecer da CGU, o resultado do processo administrativo específico de reparação integral do dano, matéria de competência de pronunciamento final desta Corte de Contas."
Após o pronunciamento da unidade técnica, a Petrobras, em 10/11/2020, protocolou petição pela qual solicitou que lhe fosse oportunizada a manifestação em sede de oitiva, inclusive para melhor instrução do processo e em observância ao princípio da eficiência. Tal solicitação não foi apreciada até a presente data.
O processo foi incluído na pauta da sessão Telepresencial do Plenário do dia 08/12/2020. Naquela oportunidade, após as sustentações orais produzidas pelo Advogado da Petrobras e pelo representante da AGU, em nome da CGU, o Exmo. Ministro Benjamin Zymler requereu vista dos autos.
Ao motivar seu pedido de vista, o eminente Ministro ressaltou que existe estreita relação entre a matéria que estava sendo apreciada e o Acordo de Cooperação Técnica, celebrado entre o TCU, o Ministério da Justiça e Segurança Pública, a Controladoria-Geral da União, a Advocacia-Geral da União e o Ministério Público Federal, com o fim de aperfeiçoar o sistema de prevenção e combate à corrupção, assim como disciplinar o exercício das atribuições que cabem a cada uma das instituições acima mencionadas, em relação aos Acordos de Leniência previstos na Lei 12.846/2013.
O Ministro observou, ainda, que as unidades técnicas do TCU devem ajustar sua atuação, no que couber, aos preceitos do Acordo de Cooperação Técnica, no que foi apoiado pelo Exmo. Ministro Bruno Dantas, também presente à sessão.
Retornando o processo, à pauta da sessão telepresencial do Plenário do dia 03/02/2021, V.Ex.ª proferiu comunicação na qual, por considerar a elevada relevância do tema, requer que o julgamento do processo fosse mais uma sobrestado até a sessão do dia 10/03/2021, tendo em vista a condução de tratativas com os órgãos signatários do Acordo de Cooperação, de modo a efetivar a implementação dos seus termos.
Diante da narrativa acima exposta, percebe-se que a matéria tratada adquiriu contornos nitidamente institucionais, extrapolando o objeto para o qual foi constituído o presente processo.
Relembre-se que, originalmente, o presente processo destinava-se a avaliar a legalidade, legitimidade e economicidade de acordo de leniência firmado entre a União, por intermédio da CGU, e a SBM Offshore em relação aos atos lesivos à Petrobras praticados por aquela sociedade empresária. 
Já a partir do Acórdão 2925/2017-TCU-Plenário houve significativa ampliação do escopo processual, para abranger cada processo administrativo de responsabilização (PAR) instaurado pela Controladoria-Geral da União, nos termos do art. 13 da Lei 12.846/2013. (item 9.2.1) 
Com a manifestação proferida pelo Exmo. Ministro Benjamin Zymler no pedido de vista formulado na sessão do Plenário do dia 08/12/2020, foi introduzida uma dimensão institucional no processo que o distancia ainda mais da sua finalidade inicial, relacionada a um negócio jurídico específico: o aludido acordo de leniência celebrado com a. SBM Offshore.
Logo, tem-se que a análise do conteúdo da determinação contida no item 9.2.1 do Acórdão 2925/2017-TCU-Plenário passou a depender da delimitação precisa das atribuições que incumbem a cada ente signatário do Acordo de Cooperação Técnica.
De toda forma, resta evidente que a Petrobras não faz parte do debate institucional em torno da implementação do citado acordo de cooperação, já que não detém competência para condução dos acordos de leniência. E mais, a exceção justamente do caso dos autos, o Acordo com a SBM, no qual ocupou a posição de interveniente, em tais acordos de leniência a Petrobras não é parte e sequer recebe as informações produzidas em tais acordos.
Antes de adentrar no mérito da questão submetida à apreciação do Plenário, no tocante ao recurso de Pedido de Reexame interposto pela CGU,  cumpre esclarecer que, ao se insurgir contra o pronunciamento da SERUR no sentido do redirecionamento da determinação contida no subitem 9.2.1 do Acórdão 2925/2017-TCU-Plenário, a Petrobras não está, de forma alguma, se furtando ao dever de buscar o ressarcimento dos danos sofridos.
Com efeito, antes que se manifeste algum "estranhamento" quanto ao fato de a Companhia questionar o encaminhamento proposto pela SERUR, é importante destacar, mais uma vez, que a Petrobras tem, indiscutivelmente, se empenhado em obter a recuperação dos prejuízos decorrentes de práticas lesivas, conforme vem sendo acompanhado por essa Corte de Contas em vários processos em andamento.
Apenas para reforçar: já foram intentadas nada menos que 21 ações de improbidade administrativa, em face dos responsáveis pelos danos sofridos, nas quais, além de pleitear a aplicação das sanções administrativas previstas na Lei 8429/92, postula também a reparação integral das perdas que lhe foram impostas nas contratações fraudulentas, sem mencionar as demais ações judiciais e procedimentos arbitrais, onde também se busca a recomposição de prejuízos contratuais. 
Além disso, foram constituídas diversas comissões internas de apuração, que se debruçaram sobre atos de gestão com indícios de irregularidade, examinando tais em profundidade e apresentando suas conclusões por meio de relatórios oportunamente encaminhados a esta egrégia Corte, bem como à própria CGU.
A questão que ora se discute está relacionada estritamente à determinação contida no subitem 9.2.1 do Acórdão 2925/2017-TCU-Plenário e à impossibilidade de redirecionamento da mesma para a Petrobras, como propõe a Serur.  
O primeiro ponto de reflexão diz respeito ao fato de que a Petrobras não figurava como unidade jurisdicionada no presente processo até recentemente e, também, em nenhum momento foi demandada a se manifestar nos autos sobre o mérito do pedido de reexame apresentado pela AGU. 
Desse modo, a efetivação de determinação nos termos pretendidos pela Serur iria de encontro aos princípios do contraditório e da ampla defesa, consagrados no artigo 5º, inciso LV, da Constituição Federal. Veja-se que a unidade técnica sugeriu que se impusesse uma conduta específica à Petrobras sem que a mesma se manifestasse sobre aspectos técnicos e jurídicos acerca da determinação intentada, nem mesmo sobre em que medida tal proposta lhe afetaria. Vale registrar que, corolários do devido processo legal, o contraditório e a ampla defesa também são princípios norteadores na condução processual desta egrégia Corte.
No voto condutor do Acórdão 2553/2009-TCU-Plenário, o Ministro-Relator destacou que, "por vezes, são proferidas decisões que terminam por afetar terceiros, aos quais deve ser assegurado o direito de se manifestarem nos autos, sendo facultado, por essa razão, o ingresso de interessados no processo, quando demonstrada razão legítima para neles intervir". 
Resta patente, assim, que todos os elementos tratados no excerto acima transcrito se amoldam ao presente caso, o que reforça a necessidade de manifestação nos autos. Não só isso, em abril desse ano foi publicada a Resolução-TCU n° 315/2020, a qual dispõe sobre a elaboração de deliberações que contemplem medidas a serem tomadas pelas unidades jurisdicionadas.
O art. 14 da aludida Resolução confere aos destinatários de deliberações dessa Corte de Contas a oportunidade de apresentar considerações quanto às propostas de determinação elaboradas pelas unidades técnicas:
Art. 14. A unidade técnica instrutiva deve oportunizar aos destinatários das deliberações a apresentação de comentários sobre as propostas de determinação e/ou recomendação, solicitando, em prazo compatível, informações quanto às consequências práticas da implementação das medidas aventadas e eventuais alternativas.
Cite-se, ademais, o artigo 15 da mesma Resolução, segundo o qual as "propostas finais de deliberação devem considerar as manifestações das unidades jurisdicionadas e, em especial, justificar a manutenção das propostas preliminares caso apresentadas consequências negativas ou soluções de melhor custo-benefício."
Dessa forma, ao tempo do pronunciamento da Serur, já havia normativo a exigir a manifestação prévia frente a uma proposta de determinação para, só a partir daí, posicionar-se conclusiva e fundamentadamente a respeito da deliberação.
Ainda que se trate de fase recursal, pelo fato de não ter havido demanda anterior à Petrobras sobre a proposição em comento, mostra-se plenamente razoável a aplicabilidade da previsão da Resolução-TCU n° 315/2020 à situação ora posta.
A reforçar tal conclusão observe-se que as considerações da Companhia seriam fundamentais para o real dimensionamento da deliberação pretendida, pois o seu eventual acolhimento implicaria instauração de procedimentos administrativos acerca de processos administrativos de responsabilização conduzidos por terceiro, grande parte deles com informações sigilosas e, portanto, não compartilhadas nem mesmo com a Petrobras, além do fato de extrapolar o objeto da presente fiscalização do TCU, restrita ao caso SBM.
Ressalte-se que a Petrobras não tem conhecimento acerca dos processos administrativos de responsabilização (PAR) instaurados pela CGU, não participou dos atos de investigação, coleta de provas, aferição de fatos, análise de documentos e alegações. 
Muitos desses PARs foram suspensos ou encerrados por conta de negociação e celebração de Acordos de Leniência, os quais a Petrobras não participa e não tem acesso ao seu resultado.
Vale destacar que, como dito acima, apenas o primeiro Acordo de Leniência celebrado pela CGU contou com participação da Petrobras: justamente o caso da SBM - objeto dos autos - em relação ao qual a Petrobras possui informações sobre quantificação de dano que podem ser compartilhadas com esse Egrégio Tribunal. 
Para todos os demais casos, a Petrobras não tem participação na celebração do Acordo de Leniência e seus produtos não lhe são apresentados. Isso porque, como regra geral, para a Petrobras ter acesso aos documentos e informações dos Acordos de Leniência, é necessária sua adesão aos termos do Acordo, o que, no único caso decidido pela Companhia até o momento (Odebrecht) , não aconteceu.
Logo, caso fosse atribuída à Petrobras a instauração dos PAERID, a Companhia ficaria limitada na sua esfera de atuação, para fins de quantificação do débito e responsabilização de agentes públicos ou privados, por não ter acesso ao conteúdo produzido no âmbito dos Acordos de Leniência.
Também é necessário lembrar que a Petrobras já instaurou e concluiu três investigações internas sobre os atos ilícitos envolvendo a SBM, ao passo que CGU e MPF também se debruçaram sobre as provas colhidas no âmbito de diversas colaborações premiadas (como de Pedro Barusco e Julio Faerman, apenas para dar dois exemplos) . Em nenhuma dessas frentes surgiu, até o momento - e não parece haver indicativo que surgirá -, informação que infirme as conclusões constantes do acordo de leniência do qual a Petrobras é (lembre-se sempre) apenas parte interveniente.
E, embora o acordo de leniência estenda seus efeitos apenas ao conteúdo de sua cláusula 5.3, a CGU e AGU confirmaram, na cláusula 9.8 do acordo de leniência, que desconheciam quaisquer fatos, circunstâncias e condutas adicionais que pudessem justificar a abertura de investigação ou ajuizamento de ação contra a SBM. Também confirmaram, na cláusula 10.4, que o pacote de compensação previsto na cláusula 10.1 do acordo de leniência compensava adequadamente a Petrobras pelos fatos, circunstâncias e condutas que foram descritos na cláusula 5.3 do acordo.
Não foi por outro motivo que o acordo de leniência contém a cláusula 5.5.1, em que a Petrobras confirmou (i) que não encontrou nas suas investigações internas qualquer circunstância ou ato ilícito que pudesse levar à conclusão sobre fraude, sobrepreços ou conluio com outras empresas relativos aos procedimentos licitatórios realizados para celebração dos contratos mencionados na cláusula 5.3 daquele acordo; e (ii) que não tinha pleitos contra a SBM decorrentes do relatório de auditoria n. 201407736 (constante do Processo Administrativo n. 00218.000508/2014-76) .
Portanto, a pretensão da Petrobras não se restringe à observância do contraditório e da ampla defesa, o que por si só já seria relevante, mas também da busca pela maior eficiência da ação de controle conduzida pela Corte Federal de Contas, o que é do maior interesse da peticionante. 
Em outros termos, o princípio da eficiência no presente feito só seria plenamente alcançado com a oitiva prévia da Companhia, permitindo ao TCU a obtenção de maiores subsídios para a elaboração de uma decisão mais equânime e efetiva. Como aduz Fredie Didier, o princípio da eficiência é uma verdadeira norma jurídica com fundamento constitucional, impondo limites à atuação dos sujeitos do processo. 
Desse modo, mesmo na condução processual, dito princípio deve ser observado, tal qual pontua o art 8° do Novo Código de Processo Civil. 
Por fim, não se pode deixar de destacar que, ao proferir o Acórdão 3076/2019-TCU-Plenário (Rel. Min. Vital do Rêgo) , no julgamento dos Embargos de Declaração opostos pela CGU, o Plenário deste egrégia Corte não se limitou a examinar eventual existência de omissão, contradição ou obscuridade no Acórdão 2925/2017-TCU-Plenário, mas reapreciou o mérito da matéria, ou seja, o próprio teor da determinação contida no subitem 9.2.1.
Percebe-se, da leitura do Voto condutor do Acórdão 3076/2019-TCU-Plenário, que o Exmº Ministro-Relator analisa e refuta cada uma das alegações manejadas pela CGU no Pedido de Reexame que está em vias de ser julgado, conforme se comprova a seguir:
18.Sobre a contradição apontada acerca de a quem competiria a instauração do Paerid, se à CGU ou se ao órgão ou entidade de origem do dano, alinho-me às manifestações convergentes da unidade técnica e do Parquet, no sentido de que a CGU também teria competência para instaurar o Paerid, motivo pelo qual incorporo os fundamentos trazidos sobre esse quesito específico como minhas razões de decidir, sem prejuízo de destacar os principais pontos. Grifamos
19.Como a LAC atribuiu em seu art. 8º, parágrafo 2º, competência concorrente à CGU para instaurar processos administrativos de responsabilização de pessoas jurídicas ou para avocar os processos instaurados com fundamento na referida Lei, e como o Paerid encontra-se inserto no mesmo capítulo da lei que cuida do PAR, o que corrobora a conexão entre os referidos processos, logo, por simetria, compete à CGU a instauração e instrução do PAR.
20.Sobre esse ponto, cristalina a colocação do MPTCU cuja transcrição trago a seguir (peça248) :
39. Em suma, quem conduz o PAR, ou quando cabível, o Acordo de Leniência, também se legítima a instaurar o PAERID nos casos de indicativo de ocorrência de dano. Grifamos
Tem-se, portanto, que o Acórdão 3076/2019-TCU-Plenário esgotou totalmente a discussão da matéria que a CGU agora tenta reintroduzir em seu Pedido de Reexame.
Ante todo o exposto, reitera-se pedido para que seja concedida à Petrobras a oportunidade de se manifestar em sede de oitiva acerca da proposta da Secretaria de Recursos contida nos Pronunciamentos constantes das Peças 304, 305 e 306 destes autos, previamente à submissão do mérito à deliberação do Colegiado deste Tribunal, inclusive para melhor instrução do processo e em observância ao princípio da eficiência que rege a atuação dessa Corte."
 	É o relatório.

Taísa Oliveira Maciel (OAB/RJ 118.488), Rafael Zimmermann Santana (OAB/RJ 154.238) e outros, representando a Petróleo Brasileiro S/A, e Rogério Telles Correia das Neves (OAB/SP 133.445). representando a Advocacia-Geral da União.

Procuradora-Geral Cristina Machado da Costa e Silva.

PEDIDO DE REEXAME. ACOMPANHAMENTO. ACORDO DE LENIÊNCIA. DETERMINAÇÕES À CGU PARA INSTAURAÇÃO DE PROCESSOS ADMINISTRATIVOS ESPECÍFICOS DE REPARAÇÃO INTEGRAL DO DANO (PAERID) E PARA REGISTRO AUDIOVISUAL DE REUNIÕES DE NEGOCIAÇÃO DE ACORDO DE LENIÊNCIA. CONHECIMENTO DO PEDIDO DE REEXAME. PROPOSTA PROVIMENTO PARCIAL E REDIRECIONAMENTO, PARA A PETROBRÁS, DA DETERMINAÇÃO DE INSTAURAÇÃO DE PAERID ANTERIORMENTE ENDEREÇADA À CGU. POTENCIAL ATINGIMENTO DE INTERESSES JURÍDICOS DE ENTIDADE AINDA NÃO OUVIDA NO PROCESSO. SOLICITAÇÃO DA PETROBRÁS DE OPORTUNIDADE DE MANIFESTAÇÃO. PRINCÍPIO DA PARIDADE DE TRATAMENTO. DEFERIMENTO DO PLEITO. ABERTURA DE PRAZO PARA MANIFESTAÇÃO DA PETROBRÁS.

ACOMPANHAMENTO (ACOM)

Secretaria de Recursos - Serur.

Em observância ao procedimento previsto na Instrução Normativa - IN TCU 74/2015 e na Lei 12.846/2013, este processo de acompanhamento foi autuado para avaliar legalidade, legitimidade e economicidade de acordo de leniência firmado com a SBM Offshore em relação a atos lesivos à Petróleo Brasileiro S/A - Petrobras praticados pelo proponente.
Por meio do Acórdão 2.925/2017 (peça 208) , mantido pelo Acórdão 3.076/2019 (embargos de declaração - peça 265) , ambos do Plenário e relatados pelo Ministro Vital do Rego, foi determinado ao então Ministério da Transparência e Controladoria-Geral da União - CGU, entre outros pontos, que (i) instaurasse processos administrativos específicos de reparação integral do dano - Paerid para cada processo administrativo de responsabilização - PAR instituído, nos termos do art. 13 da Lei 12.846/2013, e (ii) adotasse medidas para realização de registro audiovisual de reuniões realizadas com empresas proponentes de acordo de leniência.
A Advocacia-Geral da União - AGU, em nome da CGU, interpôs pedido de reexame dessa decisão (peça 275) . Alegou que a competência instauradora de Paerid da CGU seria apenas residual e que, por isso, a determinação desta Corte deveria ter sido endereçada à Petrobras, pois, nos termos do inciso I do § 1º do art. 13 do Decreto 8.420/2015, caberia ao Ministério avocar a competência para instaurar e julgar tais processos apenas quando caracterizada omissão da autoridade originariamente competente para tanto.
A Secretaria de Recursos - Serur, em pareceres uniformes (peças 304/306) , opinou pelo provimento do apelo no tocante a este ponto, de modo a tornar insubsistente a determinação à CGU para instauração de Paerid (item 9.2.1 do Acórdão recorrido) . Adicionalmente, propôs a expedição de determinações: (i) à Petrobrás, para que passe a instaurar os referidos processos específicos de responsabilização, e (ii) à CGU, para que faça o mesmo apenas em caso de inércia daquela empresa estatal. Por fim, sugeriu a instrução nova redação para o item 9.4.3 da deliberação em foco, a fim de que os entes eventualmente lesados encaminhem ao TCU, com manifestação da CGU, os resultados dos Paerid instaurados.
A AGU também requereu a insubsistência da determinação para registro audiovisual de reuniões realizadas com empresas proponentes de acordo de leniência. A unidade técnica deste Tribunal, entretanto, se manifestou pela rejeição do pleito da recorrente.
Ao se encontrarem os autos no gabinete da Relatora anterior, Ministra Ana Arraes, a Petrobrás (peça 318) , com fundamento no art. 14 da Resolução TCU 315/2020, pleiteou oportunidade de se manifestar, em sede de oitiva, acerca da proposta da Serur de alteração do destinatário da determinação concernente à instauração de Paerid.
Ainda assim, o processo foi incluído, pela Relatora anterior, em pauta para julgamento na sessão telepresencial pública do Plenário de 08/12/2020, oportunidade em que, após realização das sustentações orais previstas, o Ministro Benjamin Zymler formulou pedido de vista com base no art. 112 do Regimento Interno, o que acarretou adiamento automático da apreciação do processo para a sessão do Plenário de 03/02/2021.
Na última sessão mencionada, ao regressar a matéria ao exame deste Colegiado, desta feita já sob os cuidados deste Relator, houve novo adiamento da apreciação, para a sessão de 10/03/2021, o que levou a Petrobrás a apresentar memoriais (peça 324) em que, em linhas gerais, trouxe argumentos e pedidos similares aos constantes de sua manifestação anterior 
Feito esse breve relato, e atendidos os requisitos de admissibilidade, razão pela qual conheço do pedido de reexame, passo a discutir as três questões primordiais suscitadas a partir daquele apelo e de sua instrução: (i) a necessidade de oitiva da Petrobrás acerca da determinação proposta pela Serur (ii) a competência originária para instauração de Paerid, e (iii) a obrigatoriedade de registro audiovisual de reuniões com empresas interessadas em celebrar acordo de leniência.
No tocante ao primeiro ponto, verifico que a proposta da Serur de redirecionamento, para a Petrobrás, da determinação para instauração de Paerid, anteriormente endereçada à CGU, contempla o provimento, neste particular, do pedido de reexame interposto por aquela Controladoria-Geral, no qual esse encaminhamento foi proposto por aquele órgão e constou do pleito ao final formulado naquele apelo.
Tal circunstância mostra que, na eventualidade de este Colegiado, nesta oportunidade, adotar o desfecho sugerido pela unidade técnica com respeito a este aspecto, será afetado interesse jurídico da Petrobrás, que, até o momento, não teve oportunidade de se integrar ao processo e dele efetivamente participar.
Além de tal peculiaridade ferir o princípio da paridade de tratamento, que assegura isonomia de oportunidades àqueles com interesses potencialmente conflitantes em determinado feito - como é a presente situação - o provimento do recurso, neste cenário, conferiria à Petrobrás, diante da ausência de oportunidade anterior de manifestação, o direito de ingressar com novo pedido de reexame, caso se sentisse prejudicada pelo direcionamento adotado por este Tribunal.
Assim, de modo a evitar esse descompasso processual, vislumbro como encaminhamento mais apropriado, neste instante, deferir o pleito da empresa, admiti-la nos autos e abrir-lhe prazo para que possa se manifestar, em sede de contrarrazões, acerca das alegações trazidas pela CGU em seu apelo.
Em razão de tal preliminar, fica prejudicado o exame, nesta ocasião, das duas outras questões primordiais acima enumeradas, cujo mérito deverá ser apreciado apenas após a manifestação da Companhia.
	Com tais considerações, voto pela adoção da minuta de acórdão que submeto à consideração deste colegiado. 
TCU, Sala das Sessões, em 10 de março de 2021.
JORGE OLIVEIRA
Relator